行　政　法　院　判　決　　　　　　　　　　　　　八十八年度判字第二三七一號
　　原　　　告　甲○○
　　被　　　告　財政部台灣省中區國稅局
右當事人間因綜合所得稅事件，原告不服行政院中華民國八十七年九月二日台八十七
訴字第四三二三四號再訴願決定，提起行政訴訟，本院判決如左︰
　　主  文
原告之訴駁回。
　　事  實
緣原告八十二年度綜合所得稅結算申報，被告以其漏報取自國防部中山科學研究院（
以下簡稱中科院）之薪資所得計新台幣（下同）二四五、五八○元，乃核定補徵稅額
二三、○一五元。原告不服，申請復查結果，未准變更。原告就取自中科院薪資所得
二四五、五八○元部分，提起訴願、再訴願，均遭決定駁回，遂提起本件行政訴訟，
茲摘兩造訴辯意旨於次：
原告起訴意旨略謂︰一、系爭所得應免徵所得稅：(一)按「個人之綜合所得總額，以其
全年左列各類所得合併計算之：．．．第三類：薪資所得：凡公、教、軍、警、公私
事業職工薪資及提供勞務者之所得：薪資所得之計算，以在職務上或工作上取得之各
種薪資收入為所得額。前項薪資包括：薪金、俸給、工資、津貼、歲費、金、紅利
、各種補助費及按月或按年分期給付之退休金或養老金．．．。」固為所得稅法第十
四條第一項第三類所明定，惟同法第四條第八款亦規定「左列各種所得，免納所得稅
．．．八、中華民國政府或外國政府，國際機構、教育、文化、科學研究機關、團體
，或其他公私組織，為獎勵進修、研究或參加科學或職業訓練而給與之獎學金及研究
、考察補助費等。但受領之獎學金或補助費，如係為授與人提供勞務所取得之報酬，
不適用之。」因此，本案系爭「品位加給」所得是否具研究補助費之性質而合於免稅
之規定，自應探究其實質。查上開免稅條款之立法意旨，乃在對於從事研究開發工作
者，予以租稅優惠，以便提昇國家科技水準，並改善社會生活條件。細究中科院所研
發者，乃及國家安全、全民福祉之國防科技，非一般民生科技所可比擬，而一般科
技之研發尚且予以租稅優惠，舉輕以明重，本案之研發自應給予更高之優渥與獎勵，
故而本案原告所領取者，不論名稱究係品位加給，抑或技術津貼，均為研究補助費，
應合於免稅優惠之立法目的，依法免納所得稅。(二)被告認定系爭所得為應稅所得，其
所依據者為財政部六十八年十一月三十日台財稅字第三八五○一號函釋「一、凡依職
級按月、定額發給者，屬研究人員之薪資所得，應辦理扣繳，並於年度申報綜合所得
稅。二、如係按研究計畫個案給付，並非通案、按職級、按月給付者，則為研究補助
費，依法可免納所得稅。．．．」，依該函釋內容以察：1.如前開所述，本件系爭所
得究竟是否屬免稅之研究補助費，首先應審查者，為該項所得之本質，而非給付之方
式，被告以法律未規定之要件限制免稅之認定標準，顯然與「租稅法定主義」有違。
2.至系爭「品位加給」（或技術津貼）之本質為何﹖給付機關遠比其他機關清楚，本
案系爭所得既經發放單位認定為免稅所得，自足堪信實，且十數年來扣繳機關及徵、
納雙方均如此認定，財政部亦從無異議，益證該項所得確為免稅之研究補助費無疑。
3.姑且不論本件系爭之品位加給（或技術津貼）本質為何，但就中科院自申請及至發
放該項所得予員工之過程觀之，亦合於上開財政部函釋說明第二點免納所得稅之要件
，按本案研究補助費係以「個案」申請，換言之，是針對每個研究計畫個別申請，且
其發放方式是依各個員工對各個不同之專案所作之各別貢獻程度，分別發放。因此，
在不同之專案中，各參與員工所領取之研究補助費，並不固定，亦即並非定額給付。
再研究補助費依其性質原應依各階段進度，分別給予，但國防科技之研發乃經年累月
始能獲得成果（短者三年五年、長者逾十年），倘堅持該原則，將置員工生活於不顧
，有鑒於此，在會計上乃依員工參與程度不同，分別計算獎勵津貼之金額採按月給付
，此乃權衡變通之辦法，惟中科院係專案個別申請研究補助費，且按研究計畫個案分
別給付，應無疑義，由上述得知，本件之品位加給（或技術津貼）所得，依該函釋應
屬免稅範圍。二、系爭所得是依研究計畫個案給付：按再訴願理由略稱：「中科院給
付非軍職員工之品位加給及技術津貼之性質。．．．查中科院八十一年十一月三日
訓誠字第一六八七三號函致財政部臺灣省北區國稅局，說明該院各類薪資扣繳所得稅
狀況，略以該院於年度開始即訂有各項研究計畫，並按照研究計畫逐月實施。各項研
究計畫除一般經費外，為獎勵科技人員竭盡心智參與研發工作，另編列研發人員研究
補助費及技術津貼。為便利作業，研發人員研究補助費係採按月發放方式，再經由成
本歸戶手續，回歸計畫預算內（如研究補助費採個案給付，必將增加人力及作業之負
擔，不符經濟效益）等語，足見中科院給付非軍職員工之品位加給及技術津貼之所得
，屬經常性研究補助費給與，且依職級按月定額支給，．．．核非免稅之薪資所得，
．．．併課其當年度綜合所得稅，並無不合」。但查：(一)所謂「按職級給付」，乃鑑
於參與研發者能力、經驗、資歷等各不相同，故有不同之獎勵，中科院為求客觀之標
準，因此訂有職等，是以焉能倒果為因，以因有職等之訂定，並依此作為研究費之發
放標準，即否定研究費之本質，該項認定顯與論理法則有違。(二)又「按月給付」者，
實乃國防科技研發成果之顯現須經漫長時間，倘不採按月支領，顯然不足以維持研究
人員之生活，為此，被告及訴願、再訴願機關以此法律未規定之免稅要件強加入本件
免稅之認定，已屬違背「租稅法定主義」，又無國防科技研發之特性，徒以發放方
式之固定與否為免稅認定之標準，亦嫌速斷。(三)況且該系爭所得，乃中科院分別依個
案計畫編列預算，換言之，即係按研究個案而非通案編列預算。至中科院核發方式為
何乃著重於員工實際生活所需，尚不影響該系爭所得之本質，被告及再訴願機關以核
發方式否定所得之本質，顯不符依法課稅原則。三、再訴願決定理由復稱「且中科院
對所給付之品位加給及技術津貼均已依規定按薪資所得申報扣繳，並填發各類所得扣
繳暨免扣繳憑單送交再訴願人有案．．．併課其當年度綜合所得稅，並無不合」。惟
本案係就八十三年度之綜合所得稅短報作成處分，查中科院扣繳「品位加給」及「技
術津貼」所得是於八十三年應財政部台灣省北區國稅局之請，就當（八十三）年度先
行扣繳，然該項所得是否應稅，現仍爭議中，被告竟以事後且尚未定讞之行為，追溯
作為處分及復查決定之依據，顯然有悖法律不溯既往原則。況且原告於當年度申報所
得稅時，即依當年度扣繳憑單辦理，而今距前申報日期四年後，中科院復掣發扣繳憑
單，其掣發原因為何﹖所據法令為何﹖在在不詳，而被告卻依此為補稅理由，實屬牽
強。反之，倘中科院自始拒發扣繳憑單，依再訴願決定理由意旨，是否就證明該項所
得為免稅﹖綜之，被告及其上級機關怠於事實之認定，而以扣繳憑單之掣發與否為課
稅之認定標準，實有悖依法課稅原則，而再訴願決定維持原處分，亦屬違誤，均應予
以撤銷。四、政府機關對人民之信賴應予保護：按公法上之爭訟，應有信賴保護原則
之適用（參鈞院七十六年判字第四七四號判決），蓋不管行政機關之決定是否合法，
除了重大且明顯之瑕疵或其違法係可歸責於納稅義務人外，行政機關之行為一經表露
於外，人民通常會對其所造成「法律狀態」之存續寄以信賴，並以之作為行為依據，
此種依據之信賴，應受保護，否則人民將生活於一不確定之法律狀態中：(一)查本案品
位加給（或技術津貼）應否課徵所得稅，早在民國六十八年財政部即擬具辦法報行政
院六十八年十一月八日台六十八財第一一二○四號函准備查在案，並以台財稅第三八
五○一號函復國防部，中科院秉此遵循往例，就系爭所得仍依法認定為免稅，因此，
並未開立扣繳憑單給原告。甚者，稅捐稽徵人員逐年審閱中科院相關之會計資料，對
系爭金額未予扣繳乙節，均未予置喙，洵證稅捐稽徵人員同意中科院對該所得性質認
定為研究補助費，屬免稅範圍，是屬合法、適當。又八十一年十一月三日中科院尚以
中科院（八十一）訓誠字第一六八七三號函財政部台灣省北區國稅局，檢送有關研究
補助費之相關資料及其性質說明，以證實該筆研究補助費應屬免徵所得稅範圍，該局
亦無疑義。顯然原告對系爭所得免納所得稅之信賴利益應受保護。至再訴願決定理由
稱「所得稅法第九十五條之規定，僅係為加強課稅資料之正確性，授予稽徵機關調查
及督促扣繳義務人對於扣繳報告之確實，尚不因稽徵機關未為調查或督促扣繳義務人
，即認納稅義務人就其取得之所得不負申報之義務」顯係規避責任之詞。(二)再就財稅
機關之作為以觀，除前項所述外，財政部賦稅署於八十年一月四日就納稅義務人所提
出中科院非軍職人員薪資未盡合理之建言，移交桃園縣稅捐稽徵處查明，經該處大溪
分處派員瞭解調查結果略以：據中科院稱其員工薪資係分本俸及品位（研究補助費）
兩部分，本俸依法課稅，至品位依所得稅法第四條第八款規定，依法免納所得稅。並
函復納稅義務人略以：中科院員工研究加給係政府為獎勵科技人員科技研究工作之補
助費，此研究補助費台端建議應改成單一薪俸核課綜合所得稅，以健全所得稅制，此
案俟所得稅法修正時將一併建議上級單位參採。按對於法律之規定有疑義者，自當以
命令補充之，本案系爭所得依上開所陳，迨至民國八十年稅捐機關仍為免稅所得，
因此，法律見解或行政命令縱有變更，亦應詳述理由，重新發佈，並自新函令頒布日
生效，否則人民財產權之保障，將無所依歸。(三)溯自八十一年七月一日財政部台灣省
北區國稅局成立，對中科院給付之「品位加給」與「技術津貼」究竟可否適用所得稅
法第四條第八款規定免課所得稅，認滋生疑義，乃於八十二年四月十五日北區國稅三
第八二○○七三○七號函財政部建議「考量中科院薪給制度對研究補助費性質之加給
未按個案給付，致應列入課稅範圍之因素，採不溯既往原則；明定自八十二年度起，
中科院非軍職人員研究補助費性質之品位加給、技術津貼均應列入薪資所得扣繳範圍
，並應依法申報綜合所得稅。」按：1.政府機關乃屬一體，尚不得因編制之改變，而
否認前者之作為，是以在未有新函令發佈前，自不應編制之改變，肆意將免稅所得改
列為應稅所得。2.又北區國稅局亦坦承系爭品位加給（及技術津貼）究竟是否合於免
稅要件滋生疑義，如此自應由主管機關函釋清楚，在未函釋前，自應依往例就有利人
民部分，從優適用。3.再北區國稅局於該函中亦建議「採不溯既往原則；明定自八十
二年度起．．．」，洵證以往有利納稅義務人之行為效果，不應剝奪，並且應自「明
定」課稅之時點後，始行通知依法申報。五、政府機關對人民應依法行政：(一)自民國
五十五年中科院成立以來，即有發放研究補助費（即品位加給、技術津貼）之制度，
而奉當時國防部長蔣故部長核示，其皆以所得稅法第四條第八款之規定免稅。雖於民
國七十五年為配合國軍科技人員品位制度，而改變給予名稱，但給予本質不變，是故
依舊適用免稅之規定。(二)被告認定系爭所得為應稅所得，其所依據者為財政部六十八
年十一月三十日台財稅字第三八五○一號函釋，但其為一單純機關之意見，且因其內
容已凌駕中科院所依據之所得稅法第四條第八款法源設立目的之上，實已有「違背母
法」之違誤。(三)機關之間對法條施行時若有爭議，在爭議未確定前，如對人民權益有
所影響，應選擇最有利人民之方法為之，此為「依法行政」之法治國家行政權作用時
之基本原則底下，為避免侵害人民之權利，應為之當然限制。並且，如果其中一機關
施行之結果，是為對人民有利之受益處分，且其依據之前即已核定所為之行政命令，
即為之固有宣示，縱與其他機關有爭議，無論結果如何，也不能因此否認原告之受益
結果，加以追回，或有追回之必要時，亦應由做成受益決定之機關代為負擔。而此行
政作用上之限制，是基於基本法理「誠信原則」，及衍伸行政法上即為「信賴保護原
則」及「不溯及既往原則」之原理而生、以避免人民對國家法治之不信任。（參鈞院
七十年判字第九七五號、七十一年判字第一一一○號、七十九年判字第二○九五號行
政法院裁判要旨）。六、再訴願決定理由復稱此類案件業經鈞院八十五年判字第三一
七五號、八十六年度判字第一二號及第七十五號等判決駁回在案。此為不當之引用判
例，茲因依財政部八十五年十二月五日台財稅第八五一九二八○九一號函中．．．八
十二年度綜合所得申報，未申報案件訂於八十六年十月十六日開徵，限繳日期為同年
十月十六日至二十五日．．．請問八十六年底才補開徵之稅何來前述之相同根基之案
件判決，請鈞院明察。七、在此案件仍屬法令爭議中，原告依法提起行政救濟，但在
行政救濟過程中必須先繳納一半的稅款，才不會被稽徵單位逕行移送法院強制執行，
依憲法第七條（平等權）及第十六條（請願、訴願及訴訟權）及釋字第二二四號解釋
．．．保障人民訴願、訴訟權及課稅公平之原則。故無須先繳納一半的稅款才能做行
政救濟，以維原告之權益。八、綜合上述，本件系爭研究補助費（品位加給或技術津
貼）除主管財稅機關合理說明該項所得不予免稅之理由並發布新函令及不得追溯既往
，否則自應依歷年來徵、納雙方共識，該系爭所得研究補助費（品位加給或技術津貼
）列入免予申報並繳納所得稅之項目及自此案件衍生送法院強制執行所造成損害原告
之權益與名譽之撤銷，為此尚請鈞院將原處分、復查決定訴願決定、再訴願決定均撤
銷等語。
被告答辯意旨略謂：一、按「中華民國政府或外國政府、國際機構、教育、文化、科
學研究機關、團體，或其他公私組織，為獎勵進修、研究或參加科學或職業訓練而給
與之獎學金及研究、考察補助費等所得，免納所得稅。但受領之獎學金或補助費，如
係為授與人提供勞務所取得之報酬，不適用之。」為行為時所得稅法第四條第八款所
規定。次按「公、教、軍、警、公私事業職工薪資及提供勞務者之所得，為薪資所得
，該項所得之計算，以在職務上或工作上取得之各種薪資收入為所得額；前項薪資包
括：薪金、俸給、工資、津貼、歲費、金、紅利、各種補助費及按月或按年分期給
付之退休金或養老金。但為雇主之目的，執行執務而支領之差旅費、日支費及加班費
不超過規定標準者，及依同法第四條規定免稅之項目，不在此限。」復為同法第十四
條第一項第三類所明定。二、本件原告八十二年度綜合所得稅結算申報，經本局黎明
稽徵所核定綜合所得總額五九六、一五九元，應補稅額二三、○一五元，原告不服，
就核定其取自中科院之「技術津貼」二四五、五八○元項目，依法申請復查，原告主
張「技術津貼」不屬薪資所得為免稅所得，經查中科院所核發「技術津貼」之性質，
為經常性研究補助費給與，且按月按職級定額支給，依首揭規定核屬提供勞務取得之
報酬為薪資所得；另中科院對於給付非軍職員工八十二年度之「品位加給」或「技術
津貼」，已依規定填發扣免繳憑單在案，又根據行政院秘書長八十四年十月十七日台
八十四財三七○○七號函復國防部八十四年九月二日珍琥字第二二九一號函稱：「
貴部報院為中山科學研究院給付非軍職人員之科技品位加給暨技術津貼免扣繳所得稅
一案，與現行法令規定不合，奉示：本案應依法課徵所得稅法．．．」，又依財政部
八十五年十二月五日台財稅第八五一九二八○九一號函示：「．．．中山科學研究院
支付非軍職人員『科技技品位加給』暨『技術津貼』，既經查明係通案依職級按月定
額給付，核屬所得稅法第十四條第一項第三類之薪資所得．．．應依法課徵綜合所得
稅。」復查後認為原核定並無不合，應予維持。原告於訴願階段復主張行政命令不可
溯及既往，經查中科院所訂科技人員品位加給支給標準表及技術員薪給標準表之等級
，每月按職級定額領取科技品位加給或技術津貼，該院與其聘僱人員之約定事項亦載
明所指薪給，除實物代金及眷補費外，包括全部給與，又財政部台灣省北區國稅局於
八十二年間曾派員前往該現場瞭解結果，該院支付非軍職人員之品位加給及技術津貼
係採按月給付方式，並非按研究計畫個案給付，復經中科院八十一年十一月三日八十
一訓誠字第一六八七三號函，說明該院各類薪資扣繳所得狀況，略以該院於年度開始
即訂有各項研究計畫，並按照研究計畫逐月實施。各項研究計畫除一般經費外，為獎
勵科技人員竭盡心智參與研發工作，另編列研發人員研究補助費及技術津貼。為便利
作業，研發人員研究補助費係按月發放方式，再經由成本歸戶手續，回歸計畫預算內
（如研究補助費採個案給付，必將增加人力及作業之負擔，不符經濟效益）」等語，
足見中科院給付非軍職員工之品位加給及技術津貼之所得，屬經常性補助費給與，且
依職級按月定額支給，為提供勞務所取得之報酬，依首揭行為時所得稅法第四條第八
款但書及第十四條第一項第三類之規定，核非免稅之研究補助費所得，本局於法定核
課期間內依法發單補徵稅款，並無不合。原告主張基於信賴利益不宜追溯補徵，於法
無據。是復查結果維持原核定，訴願、再訴願決定並持與本局相同論見予以駁回。三
、原告主張系爭所得應免徵所得稅，該所得是依研究計畫個案給付，且政府課稅應基
於信賴保護原則不溯及既往等語。惟原告所提訴訟，並無新理由，仍執前詞，應予駁
回等語。
　　理  由
按中華民國政府或外國政府，國際機構、教育、文化、科學研究機構、團體，或其他
公私組織，為勵進修、研究或參加科學或職業訓練而給與之學金及研究、考察補
助費等所得，免納所得稅。但受領之學金或補助費，如係為授與人提供勞務所取得
之報酬，不適用之，為行為時所得稅法第四條第八款所規定。又凡公、教、軍、警、
公私事業職工薪資及提供勞務者之所得，為薪資所得，該項所得之計算，以在職務上
或工作上取得之各種薪資收入為所得額；前項薪資包括薪金、俸給、工資、津貼、歲
費、金、紅利、各種補助費及按月或按年分期給付之退休金或養老金。但為雇主之
目的，執行職務而支領之差旅費、日支費及加班費不超過規定標準者，及依同法第四
條規定免稅之項目，不在此限，復為同法第十四條第一項第三類所明定。本件原告八
十二年度綜合所得稅結算申報，其取自中科院之薪資所得二四五、五八○元，未合併
申報，被告乃核定應補徵稅額二三、○一五元。原告不服，就該薪資所得本稅部分，
循序提起行政訴訟，主張如事實欄所載。經查，憲法第一百六十五條、第一百六十六
條、第一百六十七條第三款，係規定教育科學藝術工作者生活之保障、科學之發明與
創造之獎勵及古蹟文物之保護、於學術或技術有發明者之獎勵與補助等，與憲法第十
九條規定人民有依法律納稅之義務，兩者併行不背。前者，要求政府依國民經濟進展
之情形，隨時提高教育科學藝術工作者之待遇、勵或補助發明者；但並不因此免除
該類人員依法納稅之義務。故除法律明定得免納稅義務者外，稅捐單位對之課徵各類
稅款，無違憲法第一百六十五條、第一百六十六條、第一百六十七條第三款、第一百
七十條及中央法規標準法第十一條規定。是中科院不論依何法源設立，其所屬人員除
非法律明定免徵所得稅外，自不得解免其納稅之義務，原告指所得稅法第四條第八款
但書之規定違憲云云，要無可取。又行政法上所謂信賴保護原則，係指人民因相信既
存之法秩序，而安排其生活或處置其財產，則不能因嗣後法規之制定或修正，而使其
遭受不能預見之損害，用以保護人民之既得權益。本原則之適用，係在禁止新制定或
修正法規有溯及既往之效力。而所謂平等原則，係指相同之事件應為相同之處理，不
同之事件則應為不同之處理，除有合理正當之事由外，否則不得為差別待遇。本件中
科院之預算雖分別依計畫編列人事費支應其員工之各項給與，但實際上領受「品位加
給」或「技術津貼」之非軍職人員，無論配屬之單位參與不同計畫，均依該院所訂「
科技人員品位加給支給標準表」、「技術員薪給標準表」之等級，每月按級定額領取
科技品位加給或技術津貼。且該院與其聘僱人員之約定事項亦載明所指薪給，除實物
代金及眷補費外，包括全部給與，其非軍職人員所領受之科技品位加給或技術津貼，
核屬因提供勞務所取得之報酬，應無行為時所得稅法第四條第八款免納所得稅規定之
適用。況被告於八十二年間派員前往該中科院瞭解結果，其支付非軍職人員之科技品
位加給及技術津貼確係按月給付方式，復經中科院八十一年十一月三日（八一）訓誠
字第一六八七三號函致該局，說明該院各類薪資扣繳所得稅狀況：「本院於年度開始
即訂有各項研究計畫，並按照研究計畫逐月實施。各項研究計畫除一般經費外，為獎
勵科技人員竭盡心智參與研發工作，另編列研發人員研究補助費及技術津貼。為便利
作業，研發人員研究補助費係採按月發放方式，再經由成本歸戶手續，回歸計畫預算
內（研究補助費採個案給付，必將增加人力及作業之負擔，不符經濟效益）」等語。
足見中科院給付非軍職員工之品位加給及技術津貼之所得，屬經常性研究補助費給與
，依職級按月定額支給，為提供勞務所取得之報酬，依首揭規定，核非免稅之薪資所
得，被告依法發單補徵稅款，未逾稅捐稽徵法第二十一條所定核課期間，於法並無不
合。次查，所得稅法第四條第八款立法意旨，固在獎勵研究等，但仍須合於該款規定
要件者，始能獲免稅獎勵，尚非所有獎學金或補助費均得免稅。而首揭所得稅法規定
一直未變更，解釋該稅法之行政院及財政部之函釋縱有變更，既未及於法規之制定或
修正，則上開函釋之變更應追溯至首開稅法頒布時生效適用，無行政法信賴保護原則
之適用，且與中央法規標準法第五條、第六條無違，亦無須依該法第七條送立法院。
況財政部（六十八）台財稅第三八五○一號函係謂：「一、凡依職級按月定額發給者
，應屬各該研究人員之薪資所得，應於給付時應依法辦理扣繳，所得人並應於年度結
算申報時合併申報課稅。二、如係按研究計畫個案給付、並非通案按職級按月給付者
，則為研究補助費，依法可免納所得稅。三、如屬第一種情形，中科院以往未依法扣
繳，所得人以往年度亦未申報納稅者，應即請中科院轉知各所得人自行向稽徵機關補
報並補繳應納稅款，可免予處罰，自六十九年一月起，中科院應於給付時依法扣繳，
所得人應於每年終後合併申報綜合所得稅。．．．」該函釋明白指出，凡依職級按月
定額發給者，應屬研究人員之薪資所得，所得人應申報課稅，並未就系爭依職級按月
定額發給之所得為應予免稅之承諾，無信賴保護原則之適用。財政部台灣省北區國稅
局八十二年四月十五日北區國稅三第八二○○七三○七號函僅係該局對財政部之建議
函，並非對外發布之有效函釋，亦不因該建議函而生信賴保護之問題。行政院、財政
部就中科院非軍職人員所領品位加給及技術津貼等函釋，均係對該類所得是否合於所
得稅法第四條第八條免稅條件為解釋，亦即對條文文義為闡明，性質上為解釋函，應
自法規生效之日起有其適用，上開函釋並非就稅法未規定事項另作補充規定，本院八
十七年度判字第二○一九號判決亦認上開函釋為「解釋」函，自法規生效日起適用，
與行政院七十八年四月二十九日行政院台八十七規字第一○九○號函並無不同。原告
所引本院其他判決，與本案情形有間，且非判例，尚無拘束本件效力。而有無扣繳憑
單，扣繳義務人是否違反扣繳義務，於原告之納稅義務並無影響。蓋扣繳制度係納稅
義務人於結算申報前取得所得時，預計其應納之稅額，責由扣繳義務人於給付該所得
時，先行扣繳預計之稅款，嗣納稅義務人結算申報時，持以扣抵應納稅額，是所扣繳
之稅款，實由納稅義務人負擔。扣繳義務人未盡納稅義務時，稅捐稽徵機關固得依所
得稅法第九十五條第一項令扣繳義務人補繳，再由扣繳義務人向納稅義務人追償之。
如扣繳義務人有行蹤不明或其他情事致無從追究者，依同法第八十九條第二項規定，
得經向納稅義務人徵收之。惟該二規定，並非禁止稽徵機關於結算申報繳稅期限屆滿
後，亦不得直接向納稅義務人徵收。扣繳主要用意在於結算申報期前先行收取稅款，
如已屆結算申報期，納稅義務人漏未申報，稅捐稽徵機關可依稅捐稽徵法第二十一條
第二項規定補徵其稅款，無庸先向扣繳義務人追繳應扣繳之稅款，扣繳義務人再向納
稅義務人追償之；所追繳之扣繳稅款再與結算申報之應納稅額相較，不足部分再向納
稅義務人徵收，多餘部分退還納稅義務人，徒增勞費。又稅捐稽徵法第二十一條第一
項第一款、第三款，係關於稅捐核課期間之規定，與所得稅法第九十四條扣繳義務人
未履行扣繳義務之處理及第八十九條第二項扣繳稅款之追補規定事項不同，無中央法
規標準法第十六條所定普通法與特別法關係。再查中小學教師課後輔導等所得，與系
爭所得，性質上並非相同之事件，本件被告對原告課稅之處分，無違憲法第七條平等
原則。又現役軍人之薪餉，依行為時所得稅法第四條第一款規定，固免納所得稅，然
原告非現役軍人，自無該款之適用。至軍事審判法第三條第一款、第二款係指關於在
軍事機關從事軍事工作之非軍職人員，因犯軍法而應受軍法審判者，視同現役軍人。
該規定有其特殊之立法目的，與本件原告應負公法上納稅義務無關，不得執為原告系
爭所得亦應免納所得稅之論據。另納稅義務人如有前開所得稅法第十四條第一項各類
之所得，即應依同法第七十一條規定申報納稅，非以扣繳憑單之有無，為課稅之依據
。所得稅法第九十五條之規定，僅係為加強課稅資料之正確性，授予稽徵機關調查及
督促扣繳義務人對於扣繳報告之確實，尚不因稽徵機關未為調查或督促扣繳義務人，
即認納稅義務人就其取得之所得不負申報納稅之義務。該條文雖規定稽徵機關「應」
隨時調查、督促，稽徵人員如未盡調查、監督責任，僅其應否負失職責任而已，納稅
義務人並非因而享有免稅優惠。再者，課稅與否應由稽徵機關依法認定，非可由事業
團體或機關自行認定，原告主張系爭所得既經發放單位認定為免稅，足堪信實云云，
應屬誤解。綜上所述，原告主張各節均無可採，被告依首揭規定補徵原告漏報稅款，
一再訴願決定，遞予維持，俱無違誤。原告起訴意旨，難謂有理，應予駁回。
據上論結，本件原告之訴為無理由，爰依行政訴訟法第二十六條後段，判決如主文。
中    華    民    國     八十八      年      六      月       十        日
                    行 政 法 院 第 二 庭
                                審 判 長 評  事      陳  石  獅
                                         評  事      徐  樹  海
                                         評  事      彭  鳳  至
                                         評  事      黃  合  文
                                         評  事      林  茂  權
右  正  本  證  明  與  原  本  無  異
                                         法院書記官  蘇  金  全
中    華    民    國     八十八      年      六      月      十四       日
